臺灣高雄地方法院民事判決　　　　　　100年度簡上字第167號
上　訴　人　財團法人汽車交通事故特別補償基金
法定代理人　吳當傑
訴訟代理人　潘統綸
被上訴人　　高昌盛
當事人間請求侵權行為損害賠償事件，上訴人對於民國100 年1
月31日本院99年度岡簡字第290 號第一審簡易判決提起上訴，本
院民國100年6月23日言詞辯論終結，判決如下：
    主  文
原判決關於駁回後開第二項部分及該部分假執行之宣告暨訴訟費
用負擔之裁判均廢棄。
上開廢棄部分，被上訴人應再給付上訴人新台幣伍萬元，及自民
國九十九年四月十六日起至清償日止，按年息百分之五計算之利
息。
其餘上訴駁回。
第一( 除確定部分外) 、二審訴訟費用由上訴人負擔十分之四，
餘由被上訴人負擔。
  理  由
一、本件被上訴人經合法通知，未於言詞辯論期日到場，核無民
    事訴訟法第396 條所列各款之情形，爰依上訴人聲請，由其
    一造辯論而為判決。
二、上訴人主張：被上訴人於民國97年3 月21日18時25分許，駕
    駛車牌號碼EY-3467 號之自用小客車，行經高雄縣橋頭鄉○
    ○路與德松路口時，因駕駛不慎，致與訴外人鄧鄭柳所騎乘
    之車牌號碼M6Y-031 號機車發生交通事故（下稱系爭事故）
    。被上訴人騎乘之機車，於系爭事故發生時並未投保強制汽
    車責任保險，而鄧鄭柳因系爭事故所受之傷害，經專業醫師
    判斷，符合強制汽車責任保險給付標準表障害項目第96項「
    一上肢三大關節中有一大關節遺存顯著運動障害者」之第11
    級殘廢等級。為此，鄧鄭柳就其所受傷害，依強制汽車責任
    保險法第11條第1 項第1 款、第27條第1 項第1 款及同條項
    第2 款、第40條第1 項第2 款、第40條第6 項等之規定，暨
    強制汽車責任保險給付標準第3 條第3 項第11款之規定，向
    上訴人請求醫療費用給付暨殘廢給付補償金，共計新臺幣（
    下同）239,024 元，上訴人業已悉數清償（計算方式：第一
    次傷害醫療費用於97年6 月12日給付36,484元。第二次給付
    殘廢給付補償金200,000 元，暨醫療費用2,540 元。共計23
    9,024 元）。被上訴人於系爭事故之發生有過失，應負擔損
    害賠償責任。為此，爰依民法第184 條第1 項前段、強制汽
    車責任保險法第42條第2 項之法律關係，請求被上訴人應賠
    償上開金額，並於原審聲明求為判決：被上訴人應給付上訴
    人239,024 元，及自起訴狀繕本送達翌日（即99年4 月16
    日) 起至清償日止，按週年利率5 ％計算之利息。
三、被上訴人則抗辯：關於系爭事故，伊曾與鄧鄭柳於高雄縣橋
    頭鄉調解委員會達成和解，伊亦依照調解書內容給付5 萬元
    賠償。且伊對於上訴人提出之調解書，就內容記載「不包含
    強制機車強制保險」不爭執，惟當初的意思是以5 萬元包含
    全部的賠償，況且系爭事故係鄧鄭柳撞伊，伊應已無賠償責
    任等語，並於原審聲明：駁回上訴人之訴。
四、原審判決被上訴人應給付上訴人21707 元及自99年4 月16
    日起至清償日止，按年息百分之5 計算之利息，並駁回上訴
    人其餘之訴。被上訴人就其敗訴部分，未提起上訴而確定。
    上訴人就其敗訴部分，提起上訴。並於本院聲明：原判決關
    於駁回上訴人超過上開准許之訴部分廢棄。上開廢棄部分，
    被上訴人應再給付上訴人217317元及自起訴狀繕本送達之翌
    日起至清償日止，按年息百分之5 計算之利息。
五、本院之判斷：
（一）上訴人主張系爭事故之事實，業據其提出與所述相符之財
      團法人義大醫院診斷證明書、交通事故當事人登記聯單、
      肇事車輛強制險查詢回覆表、特別補償金理賠申請書暨理
      賠計算書、特別補償基金收據暨行使代位權告知書、高雄
      縣橋頭鄉調解委員會97年民調字第40號調解書各1 份為證
      ，被上訴人對於上開證據之真正均不爭執，堪信上訴人主
      張之事實為真正。
（二）按加害人或汽車所有人依強制汽車責任保險法第39條第2
      項所負之責任仍為侵權行為之損害賠償責任，並非獨立之
      無過失責任，須加害人或汽車所有人對事故之發生，有故
      意或過失需負損害賠償責任時，特別補償基金方得向加害
      人或汽車所有人求償，故上訴人既依強制汽車責任保險法
      第42條第2 項規定代位鄧鄭柳之損害賠償請求權，仍應以
      被上訴人該當民法184 條1 項前段之過失侵權責任為前提
      要件，合先敘明。查本件上訴人所主張發生系爭事故導致
      鄧鄭柳受傷之經過情形，上訴人提出之財團法人義大醫院
      診斷證明書、交通事故當事人登記聯單、高雄縣政府警察
      局岡山分局99年4 月30日函送系爭事故處理資料，包含調
      查報告表、現場圖、筆錄、照片等在卷可參。依其情形足
      見被上訴人於當時駕駛車輛，疏未注意車前狀況，並採取
      必要安全措施而擦撞由鄧鄭柳所駕駛之車輛，是被上訴人
      對於系爭事故之發生具有過失甚明，自應負損害賠償責任
      。惟本件係因鄧鄭柳駕駛重機車左轉未讓直行車先行致生
      系爭事故，是其主要過失責任仍應歸屬鄧鄭柳，故認被上
      訴人應負十分之三之過失責任。鄧鄭柳應負十分之七的過
      失責任。
（三）上訴人第一次給付訴外人鄧鄭柳之醫療費用補償金計3648
      4 元，其中包含門診急診費用6234元，掛號費150 元，診
      斷證明書費100 元，看護費30000 元。上訴人第二次給付
      訴外人鄧鄭柳之醫療暨殘廢補償金共計202540元，包含部
      分負擔1540元及掛號費900 元、診斷證明書100 元及殘廢
      給付200000元。有上訴人提出之財團法人汽車交通事故特
      別補償基金傷害醫療給付費用明細表、住院收據、診斷證
      明書、看護費用收據、看護人身分證、門診收據、財團法
      人汽車交通事故特別補償基金咨詢意見書為證，核屬相符
      。上開醫療費用及掛號費、證明書費，有上開收據為證，
      自屬必要; 又依上開診斷證明書所載，鄧鄭柳因系爭事故
      致左近端肱骨骨折、骨盆腔骨折、多處挫傷，而鄧鄭柳於
      97年3 月21日入院，並於3 月22日接受開放性復位併自費
      鋼釘鋼板內固定手術，宜臥床休息1 週，於3 月27日出院
      ，醫囑需休養3 個月不能劇烈運動，需專人照護1 個月等
      語，則鄧鄭柳自97年3 月21日至97年4 月21日共30日以每
      日1500元，雇傭謝字軒看護，有上開收據可證，則上訴人
      核付看護費用30日共3 萬元，應屬必要; 又依上開咨詢意
      見書載，鄧鄭柳因系爭事故致受上開傷害，且其左肩活動
      有顯著功能障礙，符合強制汽車責任保險第96項第11級之
      殘廢標準，則上訴人給付鄧鄭柳200000元，自屬有據。綜
      上，上訴人給付鄧鄭柳醫療費用給付暨殘廢給付補償金，
      共計239,024 元，核屬必要，且上訴人業已悉數清償，亦
      有汽車交通事故特別補償基金收據暨行使代位權告知書、
      補償金理算書為證，自堪信為真實。
（四）按強制汽車責任保險法第42條第2 項前段規定：特別補償
      基金於給付補償金額後，得代位行使請求權人對於損害賠
      償義務人之請求權。此項規定為法定代位權之規定，特別
      補償基金如已給付補償金，當然得代位行使請求權人對於
      損害賠償義務人之請求權。又按同法第43條第1 項明定請
      求權人對損害賠償義務人之和解、拋棄或其他約定，有妨
      礙特別補償基金代位行使請求權人對損害賠償義務人請求
      權，而未經特別補償基金同意者，特別補償基金不受其拘
      束。且由此規定之立法理由謂：若請求權人一方面依本法
      向特別補償基金申請補償，另一方面又與損害賠償義務人
      簽訂和解、拋棄或其他約定，致妨礙特別補償基金代位行
      使請求權，則與修正後本法第42條第2 項規定特別補償基
      金得對於損害賠償義務人行使代位權之立法目的相違，亦
      不符合公平正義之理念。爰為本條第一項之增訂，以確保
      特別補償基金代位權利。可知修正後本法第43條第1 項規
      定之目的，在於保障特別補償基金代位行使請求權人對損
      害賠償義務人請求權，不因請求權人與損害賠償義務人間
      簽訂和解、拋棄或其他約定致受妨礙而設。
（五）查，被上訴人曾與鄧鄭柳於97年4 月1 日經高雄縣橋頭鄉
      （現高雄市橋頭區）調解委員會之調解達成和解，並賠付
      5 萬元之醫藥費，上開事實兩造均未爭執。調解書曾有註
      記「不含強制汽車責任保險理賠」（詳本院卷第38頁），
      上訴人主張於加害人未投保強制汽車責任險時，當事人上
      述之約定應解為「不含特別補償基金理賠」，被上訴人則
      抗辯當初之意思為「以5 萬元包含全部的賠償」云云。查
      ，觀強制汽車責任保險法第38條，特別補償基金之設置目
      的「為使汽車交通事故之受害人均能依本法規定獲得基本
      保障及健全本保險制度」，可知該基金之設置係為彌補強
      制汽車責任險之不足，使特殊情形無法取得保險理賠之受
      害人，亦能得到補償，相較於強制汽車責任保險理賠基礎
      係來自於保險費之繳納，二者制度目的不同，不容混淆。
      又依證人高福龍（即本件之調解委員）於原審證述：當時
      因系爭事故之兩造均未投保強制汽車責任保險，始為如此
      註記（參本院卷第86-87 頁），而鄉鎮公所調解實務運作
      上，若對於賠償總額註記「不含強制險」，就是指受害人
      後續可以再請求強制險等語，足證被上訴人與鄧鄭柳達成
      之和解內容，上開和解金額5 萬元，並未包括強制汽車責
      任保險之給付或理賠，亦即和解內容係約定除被上訴人給
      付鄧鄭柳5 萬元外，尚得請求強制汽車責任保險之給付或
      理賠。而上訴人主張其審核補償金時，對於鄧鄭柳與被上
      訴人事前曾有達成和解之事實並不知悉，而被上訴人亦未
      提出具體事證，以證明該調解內容係經上訴人同意，堪信
      鄧鄭柳概括拋棄其他請求權確有妨礙上訴人代位權之行使
      ，故上訴人不受該拋棄約定之拘束。從而，原審判決將上
      訴人請求之金額，扣除上開和解金額5萬元，尚有違誤。
（六）按汽車交通事故發生時，事故汽車為未保險汽車，致請求
      權人未能依本法規定向保險人請求保險給付者，得於本法
      規定之保險金額範圍內，向特別補償基金請求補償，強制
      汽車責任保險法第40條第1 項第2 款定有明文，並準用同
      法第27條給付項目之規定。但非謂被害人符合各項條件後
      ，該基金即須按「給付標準」所揭各項金額予以全數補償
      ，其補償範圍在法律上仍須受有其他限制；在補償基金補
      償範圍方面，受害人所可請求者，主要係受從屬性原則之
      限制，補償基金僅在賠償義務人應負責任之範圍內予以補
      償（參照臺灣高等法院暨所屬法院90年法律座談會民事類
      提案第16號見解）。依上開見解，特別補償基金向加害人
      求償時，應依肇事責任比例計算求償額，從而，本件上訴
      人訴請給付補償金全額共239,024 元，應僅就被上訴人過
      失範圍內取得代位權，故上訴人請求71,707元（計算式：
      239,024 元×30% ＝71,707元）範圍內為有理由，應予准
      許。逾此部分之請求，為無理由。
（七）末按給付無確定期限者，債務人於債權人得請求給付時，
      經其催告而未為給付，自受催告時起，負遲延責任。其經
      債權人起訴而送達訴狀，與催告有同一之效力；又遲延之
      債務，以支付金錢為標的者，債權人得請求依法定利率計
      算之遲延利息；應付利息之債務，其利率未經約定，亦無
      法律可據者，週年利率為5%，民法第229 條第2 項、第23
      3 條第1 項前段、第203 條定有明文。從而，上訴人訴請
      被上訴人給付71707 元，及自起訴狀繕本送達翌日即99年
      4 月16日起至清償日止，按年息5%計算之利息，為有理由
      ，應予准許。至逾上開範圍之請求，則為無理由，應予駁
      回。
（八）綜上，被上訴人與鄧鄭柳雖在上訴人補償金給付前已達成
      和解，然依強制汽車責任保險法第43條第1 項規定，上訴
      人不受其拘束。從而，上訴人依同法第42條第2 項規定，
      請求被上訴人給付71707 元，及自99年4 月16日起至清償
      日止，按週年利率5%計算之利息，即屬正當，應予准許。
      上開應准許部分，原審就超過被上訴人應給付上訴人2170
      7 元及其利息部分，判決上訴人敗訴，尚有未合，上訴意
      旨指摘原判決此部份不當，求予廢棄改判，為有理由，應
      由本院將原判決此部分廢棄，改判如主文第二項所示。至
      就上開不應准許部分，原審判決上訴人敗訴，並無違誤，
      上訴意旨，指摘原判決此部分不當，求予廢棄改判，為無
      理由，應予駁回。
六、據上論結，本件上訴為一部有理由、一部無理由，依民事訴
    訟法第436 條之1 第3 項、第449 條第1 項、第2 項、第45
    0 條、第385 條第1 項前段、第79條但書、判決如主文。
中    華    民    國   100    年    6     月    30    日
                      民事第三庭審判長法  官  朱玲瑤
                                      法  官  楊詠惠
                                      法  官  陳宛榆
以上正本係照原本作成。
本判決不得上訴。
中    華    民    國   100    年    6     月    30    日
                                      書記官  張家瑜